【裁判字號】    97,上易,681
【裁判日期】    970610
【裁判案由】    妨害名譽
【裁判全文】
台灣高等法院刑事判決                 97年度上易字第681號
上  訴  人
即  自訴人  聯合報股份有限公司
代  表  人  甲○○
自訴代理人  羅明通律師
            王子文律師
            陳世偉律師
上  訴  人
即  被  告  乙○○
選任辯護人  林譽恆律師
            余盈鋒律師
            吳旭洲律師
上列上訴人等因被告妨害名譽案件，不服台灣台北地方法院九十
六年度自字第五九號，中華民國九十七年一月九日第一審判決，
提起上訴，本院判決如下：
    主  文
上訴駁回。
    事實及理由
一、本案經本院審理結果，認原判決以上訴人即被告乙○○犯刑
    法第三百十條第一項誹謗罪，乃酌情量處其拘役二十日，如
    易科罰金，以新台幣（下同）一千元折算一日；並以被告犯
    罪之時間在民國九十六年四月二十四日以前，且合於中華民
    國九十六年罪犯減刑條例（下稱減刑條例）所定減刑條件，
    依減刑條例第二條第一項第三款之規定，減為拘役十日，如
    易科罰金，以一千元折算一日。核其認事用法及量刑均無不
    當，應予維持，並引用原判決（如附件）記載之事實、證據
    及理由。
二、自訴人上訴意旨略以：被告之言論縱未引起一般輿論之廣泛
    討論，然其身為知名媒體評論人仍輕率為言論，惡性顯屬重
    大；至若馬英九先生是否對被告之行為表示抗議或訴追，與
    被告惡性之認定無涉。另被告身為民眾日報之社長，其道歉
    啟事僅刊登於該報，難謂已有悔意。原審於科刑時，所記載
    之理由有欠週詳，顯然量刑過輕，請斟酌本案一切違法情狀
    重為適法裁判云云。
三、被告上訴意旨則略以：
  (一)被告於九十六年一月二十六日民視「頭家來開講」中所為之
    言論重點在質疑媒體民調之真正及公正性。斯時馬英九先生
    涉及特別費案，而自訴人所作馬先生之民調仍高達百分之四
    四，被告復依他人檢舉指自訴人之民調中心收取研考會八百
    萬元，因此作出合理質疑，在節目中批判自訴人之民調可能
    有所偏頗。原審執被告談話之片斷內容認定被告有罪，不無
    違誤。
  (二)被告之言論整體意旨著重在「民調之公正性」，而「民調之
    公正性」係攸關公眾事務之可受公評事項。必以表意人係基
    於故意或重大過失而以不實內容侵害他人名譽時，始應負誹
    謗之責。倘係對於具體事實有合理之懷疑或推理，而依其個
    人主觀之價值判斷，公平合理提出主觀之評論意見，且非以
    損害他人名譽為唯一目的者，不問其評論之事實是否全部為
    真實，均應推定表意人為善意。自訴人已提出證據資料證明
    自訴人民調中心確實收取研考會八百萬元，並非無的放矢。
    矧研考會有無依政府採購法為公開招標程序、新聞媒體取得
    政府委託案有無影響新聞報導之公正性等，均屬涉及公益而
    為可受公評之事。被告之言論符合刑法第三百十一條第三款
    之阻卻違法事由，自應受無罪之判決。
  (三)原審法院九十六年度矚重訴字第一號判決附表雖列有馬先生
    特別費領據之支付明細，但該判決係於九十六年八月十四日
    作成，自不得以嗣後法院查證之事實與被告之言論有違，即
    認定被告惡意毀損自訴人之名譽。何況，實務上自訴人亦確
    實曾發生報導錯誤之情事，益見被告之言論應不致使自訴人
    名譽受損云云。
四、經查：
  (一)按關於刑之量定，係實體法上賦予法院得為自由裁量之事項
    ，倘其未有逾越法律所規定之範圍，或濫用其權限，即不得
    任意指摘為違法。查原判決對於刑法第五十七條所定科刑輕
    重應審酌事項而為量刑之理由，已就被告犯罪之動機、手段
    、方法、所生危害及犯後態度等項，詳述理由。其中所審酌
    關於被告行為所生危害及被告事後登載道歉啟事等情所為之
    論述，核與卷內證據資料均相符合，並無違誤。且查刑法第
    三百十條第一項誹謗罪之法定本刑為一年以下有期徒刑、拘
    役或一萬五千元以下罰金，原審酌情量處被告拘役二十日，
    亦無顯然失輕之情形。至於原審依減刑條例將之減為拘役十
    日，乃法律明定應減其宣告刑，尚與原審對於刑之裁量當否
    無涉，附此敘明。自訴人執此上訴，指摘原審量刑失輕，並
    非可採。
  (二)次按言論自由為人民之基本權利，憲法第十一條有明文保障
    ，國家應給予最大限度之維護，俾其實現自我、溝通意見、
    追求真理及監督各種政治或社會活動之功能得以發揮。惟為
    兼顧對個人名譽、隱私及公共利益之保護，法律尚非不得對
    言論自由依其傳播方式為合理之限制。刑法第三百十條第一
    項及第二項誹謗罪即係保護個人法益而設，為防止妨礙他人
    之自由權利所必要，符合憲法第二十三條規定之意旨（司法
    院大法官釋字第五０九號解釋意旨參照）。至於刑法第三百
    十一條第三款雖有「以善意發表言論，對於可受公評之事，
    而為適當之評論者，不罰」之規定，然必須行為人係以善意
    發表言論，對於可受公評之事而為適當之評論者，始足當之
    ；倘擅憑行為人主觀臆測，對於可受公評之事項率為不適當
    之評論者，仍難執為主張不罰之事由。經查：
  原判決對於被告於九十六年一月二十六日民視「頭家來開講
    」中所為之言論已損及自訴人之名譽，且不符上開不罰之要
    件等情，已詳敘其所憑之證據及得心證之理由。所為論斷，
    核與卷證資料相符，並無違背一般經驗法則及論理法則，尚
    難認有違誤。
  徵諸卷附光碟之譯文，被告於「頭家來開講」節目中所為言
    論，固在回應主持人所提自訴人所作關於馬英九先生之民調
    數據。然查其言詞間，係以「我要先跟大家說一件事情。剛
    才開始的時候阿童兄（即主持人）講的聯合報的馬英九的現
    在民調百分之四四，我要跟大家說一個秘密，每天都要在這
    報料。特別費裡有查一筆錢八百萬，馬英九作了什麼呢？給
    了聯合報，給了聯合報…黑金中心要結這個特別費，但有查
    到一筆錢與馬英九有關係，八百萬給聯合報」，之後主持人
    即稱「乙○○剛才爆料查黑中心裡有一個消息，馬英九的特
    別費裡八百萬跑到聯合報。這是乙○○來爆料。是不是這樣
    ？等下來深入討論」等情（見原審卷第六頁）。綜觀被告於
    該節目之言論，雖以質疑自訴人民調公正性為出發點，卻擅
    將自訴人所作之民調結果，與馬英九先生之特別費支出情形
    為不適當之連結，自難謂其係就可受公評之事項為適當之評
    論。
  原審雖援引被告上開言論之後所作成之原審法院九十六年度
    矚重訴字第一號判決為據，但係用以佐證馬英九先生之特別
    費實際上並無支付自訴人八百萬元之情事。而被告對於事實
    上，馬英九先生之特別費支出項目當中並無支付自訴人八百
    萬元一節並不爭執。是被告執此指摘原判決採證不當，亦非
    有據。至於自訴人其他報導內容是否曾有錯誤情形，核與本
    件被告言論之適當與否無涉，殊難憑為有利被告之證據。
五、從而，自訴人及被告分別執前開上訴意旨，指摘原判決不當
    ，均非可採。自訴人及被告之上訴皆難認為有理由，其等之
    上訴均應予駁回。
據上論斷，應依刑事訴訟法第三百六十八條、第三百七十三條，
判決如主文。
中    華    民    國    97    年    6     月    10    日
                  刑事第二十庭審判長法  官  楊貴雄
                                    法  官  鄧振球
                                    法  官  林立華
以上正本證明與原本無異。
不得上訴。
                                    書記官  廖月女
中    華    民    國    97    年    6     月    11    日
附錄：本案論罪科刑法條全文
刑法第310條第1項
意圖散布於眾，而指摘或傳述足以毀損他人名譽之事者，為誹謗
罪，處1年以下有期徒刑、拘役或5百元以下罰金（罰金為新台幣
，已提高為三十倍）。


司法院資訊處製作；財團法人民間司法改革基金會備份。
